【裁判字號】    99,交聲,1233
【裁判日期】    990721
【裁判案由】    交管條例聲異
【裁判全文】
臺灣板橋地方法院交通裁定            99年度交聲字第1233號
原處分機關  交通部公路總局臺北區監理所板橋監理站
異  議  人  甲○○
即受處分人
上列異議人即受處分人因違反道路交通管理處罰條例案件，對於
交通部公路總局臺北區監理所板橋監理站民國99年4 月29日所為
板監裁字第裁41-C00000000號處分不服，聲明異議，本院裁定如
下：
    主  文
原處分關於裁處罰鍰新臺幣肆萬伍仟元部分撤銷。
    理  由
一、原處分意旨略以：本件異議人即受處分人甲○○於民國98年
    10月18日1 時15分許，騎乘車號KNW-261 號重型機車，行經
    臺北縣新莊市○○路、中原路口，因有「酒後駕車，經酒測
    值為0.70MG/L，有提供清水漱口」之違規行為，經臺北縣政
    府警察局新莊分局中平派出所執勤員警製單當場舉發，並填
    製臺北縣政府警察局北縣警交大字第C00000000 號舉發違反
    道路交通管理事件通知單，限於98年11月3 日前至原處分機
    關即交通部公路總局臺北區監理所板橋監理站到案聽候裁決
    ，嗣經原處分機關於99年4 月29日以板監裁字第裁41-C0000
    0000號裁決書，認異議人違反道路交通管理處罰條例第35條
    第1 項第1 款之規定，並依同條例第24條第1 項第2 款（裁
    決書漏引第1 項第2 款）規定，裁處受處分人罰鍰新臺幣（
    下同）45,000元，吊扣駕駛執照12個月，駕駛執照限於99年
    5 月29日前繳送，並施以道路交通安全講習等語。
二、本件聲明異議意旨略以：伊經檢察官緩起訴處分並應向國庫
    支付60,000元，基於一罪不二罰原則，監理站不應再裁決伊
    繳納罰鍰45,000元，請法官明察，以維受處分人權益，爰依
    法聲明異議，請求撤銷原處分等語。
三、按汽車駕駛人飲用酒類或其他類似物後，其吐氣所含酒精濃
    度超過每公升0.25毫克以上者，不得駕車；汽車駕駛人，駕
    駛汽車經測試檢定酒精濃度超過規定標準者，處15,000元以
    上60,000元以下罰鍰，並當場移置保管該汽車及吊扣其駕駛
    執照1 年，道路交通安全規則第114 條第2 款、道路交通管
    理處罰條例第35條第1 項第1 款分別定有明文。又汽車駕駛
    人，有道路交通管理處罰條例第35條第1 項規定之情形者，
    應接受道路交通安全講習，同條例第24條第1 項第2 款亦有
    明定。
四、經查：
  (一)異議人前開酒後騎乘重型機車之違規行為，因另涉犯刑法第
    185 條之3 酒後駕車之公共危險罪，經警移送臺灣板橋地方
    法院檢察署檢察官偵辦後，異議人對於該案犯罪事實坦承不
    諱，檢察官於98年10月21日以98年度速偵字第6105號為緩起
    訴處分，期間為1 年，並命異議人應於緩起訴處分確定，收
    受檢察官執行緩起訴處分命令通知書後6 個月內，向國庫支
    付60,000元，且於緩起訴期間屆滿前2 個月止，接受3 小時
    之法治教育，復經檢察官依職權呈請臺灣高等法院檢察署再
    議，經於98年11月10日以98年度上職議字第11976 號處分書
    駁回再議確定，此有前開緩起訴處分書、臺灣高等法院檢察
    署處分書及臺灣板橋地方法院檢察署檢察官執行緩起訴處分
    命令通知書影本、臺灣高等法院被告前案紀錄表各1 份在卷
    可參，堪認異議人確有原處分所指酒後騎乘重型機車之違規
    行為。
  (二)按行政罰法第26條第1 項、第2 項規定：「一行為同時觸犯
    刑事法律及違反行政法上義務規定者，依刑事法律處罰之。
    但其行為應處以其他種類行政罰或得沒入之物而未經法院宣
    告沒收者，亦得裁處之」、「前項行為如經不起訴處分或為
    無罪、免訴、不受理、不付審理之裁判確定者，得依違反行
    政法上義務規定裁處之」。其所揭示之所謂「一事不二罰」
    原則，探究其立法目的，係以一行為同時觸犯刑事法律及違
    反行政法上義務規定時，由於刑罰與行政罰同屬對不法行為
    之制裁，而刑罰之懲罰作用較強，故依刑事法律處罰，即足
    資警惕時，實無一事二罰再處行政罰之必要；且刑事法律處
    罰，由法院依法定程序為之，較符合正當法律秩序，應予優
    先適用。但罰鍰以外之沒入或其他種類行政罰，因兼具維護
    公共秩序之作用，為達行政目的，行政機關仍得併予裁處。
    又此所稱「其他種類行政罰」，係指違反行政法上之義務應
    受「裁罰性」之「不利處分」而言，依行政罰法第2 條規定
    ，應包括限制或禁止行為之吊扣證照處分及警告性之講習處
    分在內，合先敘明。
  (三)次按檢察官之緩起訴處分於緩起訴期間內，有下列情形之一
    者，檢察官得依職權或依告訴人之聲請撤銷原處分，繼續偵
    查或起訴：(1)於期間內故意更犯有期徒刑以上刑之罪，經檢
    察官提起公訴者；(2)緩起訴前，因故意犯他罪，而在緩起訴
    期間內受有期徒刑以上刑之宣告者；(3)違背第253 條之2 第
    1 項各款之應遵守或履行事項者，刑事訴訟法第253 條之3
    第1 項定有明文。據此可徵經檢察官為「緩起訴」處分者，
    於「緩起訴」之猶豫期間內，最終是否會被檢察官提起公訴
    ，猶懸而未定，亦即「緩起訴」處分於猶豫期間內尚未具有
    實質之確定力，檢察官仍得根據上開規定依職權或依告訴人
    之聲請，將被告「緩起訴」處分撤銷。而行政罰法第26條明
    定一事不二罰原則，且應受行政罰之行為如經不起訴處分或
    為無罪、免訴、不受理、不付審理之裁判「確定」者，始得
    依違反行政法上義務規定裁處之，並未明文包括「緩起訴」
    處分在內，雖「緩起訴」處分之最終使被告免於刑事訴追之
    效果與「不起訴」處分之效果相同，惟依行政罰法第26條第
    2 項之立法意旨，亦必須待緩起訴處分實質確定時，被告始
    最終地確定免於受刑事訴追，原處分機關始得為行政裁罰，
    亦即在緩起訴期間內即猶豫期間期滿前，該緩起訴處分仍有
    被撤銷之可能，處分機關若於上揭緩起訴猶豫期間期滿前逕
    為行政裁決，裁處處分人行政罰鍰，將使受處分人日後有同
    時遭受行政處罰（指罰鍰）及刑事訴追之危險，顯與行政罰
    法第26條規定之立法意旨相違背。至酒後駕車經檢察官為緩
    起訴處分，並命駕駛人向公益團體或國庫捐款者，駕駛人係
    履行檢察官為緩起訴處分命令，此等命令名義上雖非刑罰，
    但仍是一種特殊的處遇措施，造成駕駛人之財產減少或義務
    增加，性質上亦屬干預人民自由之處分，與刑事制裁無異，
    實質上則為刑事處罰，性質上自屬於處分金，與罰金無異（
    臺灣高等法院暨所屬法院96年法律座談會研討意見參照）。
  (四)又94年12月28日修正公布，95年7 月1 日施行之道路交通管
    理處罰條例第35條第8 項規定：「前項汽車駕駛人，經裁判
    確定處以罰金低於本條例第92條第3 項所定最低罰鍰基準規
    定者，應依本條例裁決繳納不足最低罰鍰之部分」之規定，
    核屬行政罰法第26條之特別規定。倘駕駛人所支付之緩起訴
    處分金，未達道路交通管理處罰條例第92條第3 項所定最低
    罰鍰基準規定者，仍須補繳不足最低罰鍰之部分，始為適法
    。是檢察官為緩起訴處分並命捐款者，其捐款解釋上亦屬道
    路交通管理處罰條例第35條第8 項所規定之罰金，若駕駛人
    所支付之緩起訴處分金，未達道路交通管理處罰條例第92條
    第3 項所定最低罰鍰基準規定者，依該條例第35條第8 項之
    規定，仍須補繳不足最低罰鍰之部分。則於緩起訴猶豫期間
    屆滿後，對上述不足額處分，處分機關仍有裁處罰鍰之空間
    ，惟此須俟緩起訴猶豫期間屆滿後始得為之（臺灣高等法院
    暨所屬法院97年法律座談會提案研討意見參照）。
  (五)準此，則本件異議人上開酒後騎乘重型機車之行為，同時違
    反道路交通管理處罰條例第35條第1 項第1 款與刑第185 條
    之3 之規定，係一行為同時觸犯刑事法律及違反行政法上義
    務規定，依行政罰法第26條第1 項前段規定，應依刑事法律
    處罰之，而異議人酒後騎乘重型機車違反刑法第185 條之3
    之規定，業經臺灣板橋地方法院檢察署檢察官於98年10月21
    日以98年度速偵字第6105號為緩起訴處分，期間為1 年，並
    命異議人應於緩起訴處分確定，收受檢察官執行緩起訴處分
    命令通知書後6 個月內，向國庫支付60,000元，且於緩起訴
    期間屆滿前2 個月止，接受3 小時之法治教育，嗣前開緩起
    訴處分於98年11月10日確定，緩起訴處分日期為98年11月10
    日至99年11月9 日，履約期間為98年12月24日至99年9 月8
    日，而異議人亦於期間內履行該命令（業於99年6 月17日支
    付完畢，有郵政跨行匯款申請書影本1 紙附卷可參），且該
    緩起訴處分期間尚未屆滿。則揆諸前開說明，必須待緩起訴
    處分實質確定時，異議人始最終地確定免於受刑事訴追，原
    處分機關始得為行政裁罰裁處罰鍰，亦即在緩起訴期間內即
    猶豫期間期滿前，該緩起訴處分仍有被撤銷之可能，此時原
    處分機關若依法為行政裁決為罰鍰處分，將使受處分人有同
    時遭受行政處罰（罰鍰）及刑事訴追之危險，顯與行政罰法
    第26條規定之立法意旨相違背。
五、綜上所述，原處分機關裁決書所為裁處異議人罰鍰45,000元
    部分之處分，容有未洽，是異議人就此部分所為之本件異議
    ，為有理由，自應由本院將此部分處分予以撤銷。另關於原
    處分機關對異議人裁處吊扣駕駛執照12個月及施以道路交通
    安全講習部分，係屬行政罰法第26條第1 項但書及第2 條第
    1 款所稱之其他種類行政罰，而異議人並未就此等部分聲明
    異議，本院自無庸為任何准駁，附此敘明。
六、至原處分機關援引交通部95年7 月17日交路字第0950006986
    號函釋，認「緩起訴乃附帶條件的不起訴處分，亦即是不起
    訴的一種」，而認應維持原裁處罰鍰之處分云云。惟按法官
    依據法律獨立審判，憲法第80條定有明文；且各機關依其職
    掌就有關法規為釋示之行政命令，法官於審判案件時，固可
    予以引用，但仍得依據法律，表示適當之不同見解，並不受
    其拘束，司法院大法官會議解釋釋字第216 號解釋意旨可資
    參照。是原處分機關所提前開函釋，既與本院前揭見解不同
    ，本院自不受其拘束，附此敘明。
據上論斷，應依道路交通管理處罰條例第87條第2 項，道路交通
案件處理辦法第20條，裁定如主文。
中    華    民    國    99    年    7     月    21    日
                      交通法庭  法  官  汪怡君
上列正本證明與原本無異。
如不服本裁定，應於裁定送達後五日內敘明抗告理由，向本院提
出抗告狀。
                                書記官  李郁禎
中    華    民    國    99    年    7     月    23    日

司法院資訊處製作；財團法人民間司法改革基金會備份。
